ACORDAO-COMPLETO-2468533

ACÓRDÃO 8065/2021 ATA 18/2021 - SEGUNDA CÂMARA

VISTOS, relatados e discutidos estes autos de tomada de contas especial instaurada pela Fundação Nacional de Saúde em desfavor do Sr. Hernani Tenório Falcão, Prefeito Municipal de Iati/PE na gestão 2005-2008, e da Construtora e Incorporadora Nunes e Rodrigues Ltda., em razão da não apresentação de documentação complementar e de irregularidades na execução físico-financeira do Convênio 821/2003 - Siafi 490407, celebrado com a Funasa, tendo por objeto a execução de Sistema de Abastecimento de Água..
ACORDAM os Ministros do Tribunal de Contas da União, reunidos em Sessão da Segunda Câmara, ante as razões expostas pelo Relator, em:
9.1. considerar revel o Município de Iati/PE para todos os efeitos, com fundamento no § 3º, art. 12, da Lei 8.443/1992, dando-se prosseguimento ao processo;
9.2 fixar o novo e improrrogável prazo de 15 (quinze) dias, nos termos do art. 12, §§ 1º e 2º, da Lei nº 8.443, de 1992, e do art. 202, §§ 2º e 3º, do RITCU, para que o Município de Iati/PE comprove, perante o Tribunal, nos termos do art. 214, III, "a", do RITCU, o recolhimento do valor abaixo especificado em favor da Fundação Nacional de Saúde, com a atualização monetária até o efetivo recolhimento, nos termos da legislação em vigor:
	Valor Original (R$) 
	Data de Ocorrência

	40.062,52
	12/7/2006

9.3. informar ao aludido responsável que a liquidação tempestiva do débito, com a incidência apenas da atualização monetária, sanará o processo e permitirá que as suas contas sejam julgadas regulares com ressalva, dando-lhe quitação, ao passo que, de outra sorte, o não recolhimento da dívida ensejará o julgamento pela irregularidade das contas, com a condenação em débito, não só atualizado, mas, aí, acrescido de juros de mora, além da eventual aplicação de multa legal no valor de até 100% do débito atualizado, nos termos do art. 202, §§ 3º e 4º, do RITCU;
9.3. autorizar, caso solicitado pelo responsável, nos termos do art. 26 da Lei nº 8.443, de 1992, o parcelamento da dívida fixada pelo subitem 9.2 deste Acórdão em até 36 (trinta e seis) prestações mensais e sucessivas, com a devida atualização monetária e os correspondentes acréscimos legais, esclarecendo ao aludido responsável que a falta de pagamento de qualquer parcela importará no vencimento antecipado do saldo devedor, nos termos do art. 217, § 2º, do RITCU, sem prejuízo das demais medidas legais; e
9.4. enviar cópia deste Acórdão, com o Relatório e voto que o fundamentam, aos interessados e aos responsáveis originalmente apontados no processo, para ciência.

Tomada de Contas Especial. Tomada de Contas Especial instaurada pela Fundação Nacional de Saúde - Funasa / Ministério da Saúde, em razão de irregularidades na documentação exigida para a prestação de contas do Convênio n° 821/2003, celebrado com a Prefeitura Municipal de lati/PE, tendo por objeto "Sistema de Abastecimento de Água", com vigência estipulada para o período de 22/12/2003 a 12/7/2006 - Siafi.

Segunda Câmara

Fundação Nacional de Saúde.

3. Interessados/Responsáveis:
3.1. Responsáveis: Construtora e Incorporadora Nunes, Rodrigues Ltda - Me (06.259.966/0001-24); Hernani Tenório Falcão (XXX.539.804-XX); Município de Iati - PE (11.286.374/0001-31).

13.1. Ministros presentes: Bruno Dantas (Presidente), Augusto Nardes (Relator), Raimundo Carreiro e Jorge Oliveira.
13.2. Ministro-Substituto convocado que não participou da votação: Marcos Bemquerer Costa.
13.3. Ministro-Substituto presente: André Luís de Carvalho.

ACORDAO-COMPLETO-2520119

Acórdão 1346/2022 - Segunda Câmara

AUGUSTO NARDES

Adoto como relatório a instrução de mérito lavrada no âmbito da SecexTCE (29/31) , que contou com a anuência do corpo diretivo da unidade e foi homologada pelo Ministério Público junto ao TCU (peça 32) :
"INTRODUÇÃO
         Cuidam os autos de Tomada de Contas Especial instaurada pela Fundação Nacional de Saúde - Funasa, em desfavor do Sr. Hernani Tenório Falcão (CPF XXX.539.804-XX) , Prefeito Municipal de Iati/PE na gestão 2005-2008, e da Construtora e Incorporadora Nunes e Rodrigues Ltda. (CNPJ 06.259.966/0001-24) , em razão da não apresentação de documentação complementar e de irregularidades na execução físico-financeira do Convênio 821/2003 - Siafi 490407 (peça 9, p. 56-65) , celebrado com a Funasa, tendo por objeto a execução de Sistema de Abastecimento de Água. 
HISTÓRICO 
Para a execução do objeto foi previsto um total de R$ 212.585,29, sendo R$ 159.949,17 a cargo da concedente e R$ 52.636,12 de contrapartida municipal, conforme cláusulas quinta e sexta do convênio (peça 9, p. 61) . 
O convênio teve por objeto a construção de sistema de abastecimento de água nas localidades de Areias, Poço do Cosmo e adjacências, composto de linha de distribuição, reservatórios chafariz de 5m3 e reservatórios apoiados de 20m3, conforme Plano de Trabalho (peça 9, p. 13-22) .  
Os recursos foram transferidos pela Funasa conforme quadro a seguir:
	Ordem Bancária
	Data do crédito (peça 15) 
	Valor (R$) 
	Localização

	2004OB901695
	17/6/2004
	63.979,17
	Peça 9, p. 97 e 10, p. 90

	2004OB904947
	13/10/2004
	47.985,00
	Peça 9, p. 98 e 111

	2005OB904656
	14/6/2005
	47.985,00
	Peça 10, p. 65 e 12, p. 29

	TOTAL
	159.949,17
	
A vigência do convênio foi de 22/12/2003 a 12/7/2006, conforme 2º Termo Aditivo (peça 10, p. 69) , e prazo para apresentação da prestação de contas até 11/9/2006. 
As obras foram objeto de acompanhamento pela Funasa por cinco vezes, conforme Relatórios de Visita Técnica - RVT (peça 9, p. 101-103, peça 10, p. 27-31, 44-49 e peça 12, p. 40-45 e 48-50) . Nas três últimas visitas técnicas, a Funasa registrou a execução integral das obras e atestou o seu funcionamento.
A prestação de contas parcial das 1ª e 2ª parcelas (peça 9, p. 105-112 e peça 10, p. 1-26) foi analisada por meio do Parecer Financeiro 1/2005 (peça 10, p. 63-69) , tendo sido aprovada.
No RVT de 6/9/2011 (peça 12, p. 40-45) aprovou-se a execução física das obras em 100%. Todavia, registrou-se que a empresa vencedora da licitação apresentou proposta no valor de R$ 148.887,40, posteriormente alterado para R$ 161.803,37 por meio de termo aditivo, que acresceu quantidades de serviços relacionados à construção de outros dois reservatórios de 20m3, totalizando quatro, quando o projeto inicial previa somente dois.
No mesmo RVT, foi consignada a falta de documentos técnicos, abaixo relacionados, que já vinham sendo objeto de reiteradas solicitações ao responsável desde 2006 (peça 12, p. 34-39) , informando que a ausência do cadastro de rede importaria em débito de R$ 4.102,80.
Boletim de Medição das Prestações de Contas apresentadas;
Cópia da ART/CREA do responsável pela execução da obra;
Cópia da ART/CREA do responsável da Prefeitura pela fiscalização da obra;
Cadastro de Rede; 
Termo do Recebimento Definitivo da Obra.
Não regularizada as ausências documentais, opinou-se pela reprovação da prestação de contas, sob o aspecto técnico de engenharia, no RVT de 20/8/2014 (peça 12, p. 50) .
Por meio do Parecer Financeiro 54/2014 (peça 12, p. 79-80) , foi reprovado o valor de R$ 28.351,47, em razão da não aplicação de contrapartida proporcional. 
O prefeito na gestão de 2013-2016, Sr. Jorge de Melo Elias, foi notificado a sanar as pendências apontadas no Parecer Financeiro 54/2014 através do Ofício 1695/2014 (peça 12, p. 81-85) , tendo permanecido silente.
No último Parecer Financeiro 93/2015 (peça 12, p. 86-88) a Funasa opinou pela reprovação total da prestação de contas, com esteio na opinião técnica emanada no RVT de 20/8/2014 (peça 12, p. 50) e na persistência das ausências dos documentos técnicos.
Os responsáveis, Sr. Hernani Tenório Falcão e a Construtora e Incorporadora Nunes e Rodrigues Ltda., foram notificados do teor do Parecer Financeiro 93/2015 (peça 11, p. 13-21) mas não se manifestaram nos autos.
O Relatório de Tomada de Contas Especial 5/2017 (peça 11, p. 48-53) indicou a ocorrência de prejuízo ao erário no valor de R$ 159.949,17, em razão da não apresentação de documentação complementar e de irregularidades na execução físico-financeira do Convênio 821/2003, tendo responsabilizado solidariamente o Sr. Hernani Tenório Falcão (CPF XXX.539.804-XX) , Prefeito Municipal de Iati/PE na gestão 2005-2008, e a Construtora e Incorporadora Nunes e Rodrigues Ltda. (CNPJ 06.259.966/0001-24) .
O Relatório de Auditoria 664/2019 da Controladoria Geral da União - CGU, acompanhado dos respectivos Certificado de Auditoria, Parecer do Dirigente de Controle Interno e Pronunciamento Ministerial (peça 2, p. 5-13) concluíram pelas mesmas irregularidades e responsabilidades apontadas no Relatório de Tomada de Contas Especial da Funasa.
Na instrução inicial de peça 18, após examinar-se os elementos constituintes dos autos, verificou-se remanescer apenas a irregularidade relativa à ausência de aplicação da contrapartida municipal, resultando na proposta de citação nos seguintes termos:
a) realizar a CITAÇÃO do Município de Iati/PE (CNPJ 11.286.374/0001-31) , na pessoa de seu representante legal, com fundamento nos arts. 10, § 1º, e 12, incisos I e II, da Lei 8.443/1992 c/c o art. 202, incisos I e II, do RI/TCU, para que, no prazo de quinze dias, apresente alegações de defesa e/ou recolha aos cofres da Fundação Nacional de Saúde a quantia abaixo indicada, atualizada monetariamente a partir da respectiva data até o efetivo recolhimento, abatendo-se na oportunidade a quantia eventualmente ressarcida, na forma da legislação em vigor, em decorrência da irregularidade abaixo descrita:
Irregularidade: ausência de aplicação da contrapartida proporcional pactuada na execução do objeto do Convênio 821/2003 - Siafi 490407.
Dispositivos violados: parágrafo único do art. 70 da Constituição Federal; art. 93 do Decreto-Lei 200/67; art. 28, inciso IV e § 4º e art. 31, § 9º, da IN/STN 1/97 e alínea "a", do inciso II, da cláusula segunda, alínea "d", da cláusula quarta e cláusula sexta do Convênio 821/2003 - Siafi 490407.
Quantificação do débito:
	VALOR ORIGINAL (R$) 
	DATA DA OCORRÊNCIA

	40.062,52
	12/7/2006

Cofre para recolhimento: Fundação Nacional de Saúde
Conduta: deixar de aplicar a contrapartida proporcional pactuada na execução do Convênio 821/2003 - Siafi 490407.
Nexo de causalidade: a não aplicação da contrapartida proporcional pactuada na execução do Convênio 821/2003 - Siafi 490407, resultou em utilização de recursos federais em substituição àqueles que deveriam ter sido despendidos pelo município, resultando em dano ao erário correspondente a tais valores.
Culpabilidade: não há excludentes de ilicitude, de culpabilidade ou de punibilidade. É razoável supor que o responsável, por meio de seus mandatários, tinha consciência da ilicitude de sua conduta, sendo-lhe exigível conduta diversa daquela que foi adotada, qual seja, aplicar a contrapartida pactuada na execução do Convênio 821/2003 - Siafi 490407, comprovando a boa e regular aplicação dos recursos.
Em cumprimento ao pronunciamento da unidade (peça 18) , foi realizada a citação do município por meio do Ofício 70.366/2020 (peça 25) , efetivamente recebido no endereço constante da base de dados da Receita Federal (peça 23) , em 5/1/2021, conforme aviso de recebimento de peça 27.
Transcorrido o prazo regimental fixado, o ente municipal permaneceu silente, operando-se, portanto, os efeitos da revelia, dando-se prosseguimento ao processo, nos termos do art. 12, §3º, da Lei 8.443/1992.
EXAME TÉCNICO
Da revelia do responsável
Preliminarmente, cumpre tecer breves considerações sobre a forma como são realizadas as comunicações processuais no TCU. A esse respeito, destacam-se o art. 179, do Regimento Interno do TCU (Resolução 155, de 4/12/2002) e os arts. 3º e 4º, inciso III, § 1º, da Resolução TCU 170, de 30 de junho de 2004, in verbis:
Resolução 155/2002 (Regimento Interno) :
Art. 179. A citação, a audiência ou a notificação, bem como a comunicação de diligência, far se-ão:
I - mediante ciência da parte, efetivada por servidor designado, por meio eletrônico, fac-símile, telegrama ou qualquer outra forma, desde que fique confirmada inequivocamente a entrega da comunicação ao destinatário;
II - mediante carta registrada, com aviso de recebimento que comprove a entrega no endereço do destinatário;
III - por edital publicado no Diário Oficial da União, quando o seu destinatário não for localizado
 (...) 
Resolução TCU 170/2004:
Art. 3º As comunicações serão encaminhadas aos seus destinatários por meio de:
I - correio eletrônico, fac-símile ou telegrama;
II - servidor designado;
III - carta registrada, com aviso de recebimento;
IV - edital publicado no Diário Oficial da União, quando o seu destinatário não for localizado, nas hipóteses em que seja necessário o exercício de defesa".
 (...) 
Art. 4º. Consideram-se entregues as comunicações:
I - efetivadas conforme disposto nos incisos I e II do artigo anterior, mediante confirmação da ciência do destinatário;
II - realizadas na forma prevista no inciso III do artigo anterior, com o retorno do aviso de recebimento, entregue comprovadamente no endereço do destinatário;
III - na data de publicação do edital no Diário Oficial da União, quando realizadas na forma prevista no inciso IV do artigo anterior.
§ 1º O endereço do destinatário deverá ser previamente confirmado mediante consulta aos sistemas disponíveis ao Tribunal ou a outros meios de informação, a qual deverá ser juntada ao respectivo processo.
Portanto, a validade da citação via postal não depende de que o aviso de recebimento seja assinado pelo próprio destinatário da comunicação, o que dispensa, no caso em tela, a entrega do AR em "mãos próprias". A exigência da norma é no sentido de o Tribunal verificar se a correspondência foi entregue no endereço correto, residindo aqui a necessidade de certeza inequívoca. 
Não é outra a orientação da jurisprudência do TCU, conforme se verifica nos julgados a seguir transcritos:
São válidas as comunicações processuais entregues, mediante carta registrada, no endereço correto do responsável, não havendo necessidade de que o recebimento seja feito por ele próprio (Acórdão 3648/2013-TCU-Segunda Câmara, Relator Ministro José Jorge) ;
É prescindível a entrega pessoal das comunicações pelo TCU, razão pela qual não há necessidade de que o aviso de recebimento seja assinado pelo próprio destinatário. Entregando se a correspondência no endereço correto do destinatário, presume-se o recebimento da citação. (Acórdão 1019/2008-TCU-Plenário, Relator Ministro Benjamin Zymler) ;
As comunicações do TCU, inclusive as citações, deverão ser realizadas mediante Aviso de Recebimento - AR, via Empresa Brasileira de Correios e Telégrafos, bastando para sua validade que se demonstre que a correspondência foi entregue no endereço correto. (Acórdão 1526/2007-TCU-Plenário, Relator Ministro Aroldo Cedraz) .
A validade do critério de comunicação processual do TCU foi referendada pelo Supremo Tribunal Federal, nos termos do julgamento do MS-AgR 25.816/DF, por meio do qual se afirmou a desnecessidade da ciência pessoal do interessado, entendendo-se suficiente a comprovação da entrega do "AR" no endereço do destinatário:
EMENTA: AGRAVO REGIMENTAL. MANDADO DE SEGURANÇA. DESNECESSIDADE DE INTIMAÇÃO PESSOAL DAS DECISÕES DO TRIBUNAL DE CONTAS DA UNIÃO. ART. 179 DO REGIMENTO INTERNO DO TCU. INTIMAÇÃO DO ATO IMPUGNADO POR CARTA REGISTRADA, INICIADO O PRAZO DO ART. 18 DA LEI nº 1.533/51 DA DATA CONSTANTE DO AVISO DE RECEBIMENTO. DECADÊNCIA RECONHECIDA. AGRAVO IMPROVIDO.
O envio de carta registrada com aviso de recebimento está expressamente enumerado entre os meios de comunicação de que dispõe o Tribunal de Contas da União para proceder às suas intimações.
O inciso II do art. 179 do Regimento Interno do TCU é claro ao exigir apenas a comprovação da entrega no endereço do destinatário, bastando o aviso de recebimento simples.
No caso vertente, a citação do município é válida, pois foi encaminhada para o endereço de sua Sede Administrativa e efetivamente recebida, conforme registrado no item 18.
Quanto ao mérito, nos processos do TCU, a revelia não conduz à presunção de que seriam verdadeiras todas as imputações levantadas contra os responsáveis, diferentemente do que ocorre no processo civil, em que a revelia do réu opera a presunção da verdade dos fatos narrados pelo autor. Dessa forma, a avaliação da responsabilidade dos agentes não pode prescindir da prova existente no processo ou para ele carreada. 
Ao não apresentar sua defesa, o responsável deixou de produzir prova quanto à regularidade da aplicação dos recursos do convênio, em afronta às normas que impõem aos jurisdicionados a obrigação legal de, sempre que demandados pelos órgãos de controle, apresentarem os documentos que demonstrem a correta utilização das verbas públicas, a exemplo do contido no art. 93 do Decreto-Lei 200/67: "Quem quer que utilize dinheiros públicos terá de justificar seu bom e regular emprego na conformidade das leis, regulamentos e normas emanadas das autoridades administrativas competentes." 
Considerando o princípio da verdade real que rege a atuação desta Corte, ainda que as alegações de defesa não tenham sido apresentadas pelo responsável, a revelia não afasta a obrigatoriedade da análise dos elementos probatórios disponíveis nos autos, conforme reiterados acórdãos do Tribunal (Acórdão 163/2015-TCU-Segunda Câmara, Rel.  Min. Subst. André de Carvalho; 2.685/2015 - 2ª Câmara, Rel. Min. Raimundo Carreiro; 2.801/2015 - 1ª Câmara, Rel. Min. Walton Alencar Rodrigues; 4.340/2015 - 1ª Câmara, Rel. Min. Subst. Weder de Oliveira e 5.537/2015 - 1ª Câmara, Rel. Min. Subst. Weder de Oliveira) . Assim, procurou-se buscar, em manifestações do responsável na fase interna desta Tomada de Contas Especial, se havia argumentos que pudessem ser aproveitados em seu favor.	
Reexaminando os autos, observa-se que não nenhuma manifestação do município nos autos. Assim, não encontramos nenhum outro argumento nos autos que possa vir a ser analisado e posteriormente utilizado para afastar as irregularidades apontadas. 
Vale ressaltar que a pretensão punitiva do TCU, conforme Acórdão 1441/2016-TCU-Plenário, que uniformizou a jurisprudência acerca dessa questão, subordina-se ao prazo geral de prescrição indicado no art. 205 do Código Civil, que é de 10 anos, contado da data de ocorrência da irregularidade sancionada, nos termos do art. 189 do Código Civil, sendo este prazo interrompido pelo ato que ordenar a citação, a audiência ou a oitiva do responsável. No caso em exame, os pagamentos por serviços não realizados ocorreram durante o exercício de 2006, conforme constou da citação. Tendo sido o ato de ordenação da citação assinado em 3/6/2020 (peça 21) , houve o decurso de prazo superior a 10 anos. Portanto, ocorreu a prescrição da pretensão punitiva.
Em se tratando de processo em que as partes interessadas não se manifestaram acerca das irregularidades imputadas, não há elementos para que se possa efetivamente aferir e reconhecer a ocorrência de boa-fé na conduta dos responsáveis ou de quaisquer outros excludentes de culpabilidade, podendo o Tribunal, desde logo, proferir o julgamento de mérito pela irregularidade das contas, nos termos dos §§ 2º e 6º do art. 202 do Regimento Interno do TCU. (Acórdão 133/2015-TCU-Primeira Câmara, Rel. Min. Bruno Dantas; 2.455/2015 - 1ª Câmara, Rel. Min. Bruno Dantas; 3.604/2015 - 1ª Câmara, Rel. Min. Bruno Dantas; 5.070/2015 - 2ª Câmara, Rel. Min. Subst. André de Carvalho e 2.424/2015 - Plenário, Rel. Min. Benjamin Zymler) .
Dessa forma, o Município de Iati/PE (CNPJ 11.286.374/0001-31) deve ser considerado revel, nos termos do art. 12, §3º, da Lei 8.443/1992.
Da concessão de novo e improrrogável prazo para recolhimento do débito sem juros
Vale ressaltar que no caso não é possível a aferição da boa-fé por se tratar o ente municipal de pessoa jurídica, nos termos do relatório do Acórdão 1577/2007-TCU-Segunda Câmara. Dessa forma, diante da revelia, cabe verificar se deve ser aplicado ao caso o disposto nos §§ 3º ao 5º, do art. 202, do Regimento Interno do TCU, concedendo novo e improrrogável prazo de quinze dias para que o município quite o débito atualizado monetariamente, mas sem os juros de mora.
Tratando-se de revelia do ente municipal, a jurisprudência do Tribunal não está pacificada quanto à obrigatoriedade de concessão de novo e improrrogável prazo. 
Em sentido favorável à concessão são os enunciados a seguir transcritos:
Acórdão 13348/2020-TCU-Primeira Câmara, Rel. Min. Bruno Dantas
Havendo débito imputável a ente federado, deve-se fixar novo e improrrogável prazo para o recolhimento da dívida, atualizada monetariamente, sem incidência de juros de mora (art. 12, §§ 1º e 2º, da Lei 8.443/1992) , mesmo na hipótese de revelia.
Acórdão 3557/2019-TCU-Primeira Câmara, Rel. Min. Augusto Sherman e 4218/2017 - 1ª Câmara, Rel. Min. Benjamin Zymler
Havendo débito imputável a ente federado, deve-se fixar novo e improrrogável prazo para o recolhimento da dívida, atualizada monetariamente, sem incidência de juros de mora (art. 12, §§ 1º e 2º, da Lei 8.443/1992) , mesmo na hipótese de revelia. A apresentação de defesa é uma faculdade processual, de modo que a renúncia a esse direito não pode, por si só, conduzir o responsável a uma condenação que lhe seja, em alguma medida, mais gravosa.
Acórdão 5068/2016-TCU-Primeira Câmara, Rel. Min. Augusto Sherman
A revelia não impede a concessão de novo prazo para recolhimento do débito sem a incidência dos juros de mora, pois as normas aplicáveis não condicionam a aferição da boa-fé aos casos em que tenha ocorrido a apresentação de alegações de defesa.
Acórdão 6229/2016-TCU-Segunda Câmara, Rel. Min Vital do Rêgo
Havendo débito imputável a município em processo de contas, deve-se fixar novo e improrrogável prazo para o recolhimento da dívida (art. 12, § 1º, da Lei 8.443/1992) , rejeitada a defesa apresentada ou mesmo na hipótese de revelia do ente federado.
Já em sentido contrário à concessão são os enunciados abaixo:
Acórdão 542/2017-TCU-Segunda Câmara e 2848/2019 - 1ª Câmara, Rel. Min. Marcos Bemquerer
A revelia do ente federado impõe o julgamento de mérito de suas contas, sendo dispensável a fixação de novo e improrrogável prazo para o recolhimento do débito.
Acórdão 5272/2019-TCU-Segunda Câmara, Rel. Min. Raimundo Carreiro
A revelia do ente federado conduz ao julgamento do mérito de suas contas, afastando-se eventual possibilidade de concessão de novo e improrrogável prazo para que recolha o valor devido (art. 12, §§ 1º e 2º, da Lei 8.443/1992) .
Acórdão 1233/2018-TCU-Plenário e 3510/2016 - 1ª Câmara, Rel. Min. José Múcio Monteiro
Diante da revelia do ente federado, cabe desde logo o julgamento do mérito de suas contas, afastando-se eventual possibilidade de concessão de novo e improrrogável prazo para que o ente recolha o valor devido (art. 12, §§ 1º e 2º, da Lei 8.443/1992) .
Acórdão 5053/2016-TCU-Primeira Câmara, Rel. Min. José Múcio Monteiro
Nos casos de revelia, ainda que se trate de entes públicos, não deve ser concedido novo prazo para recolhimento do débito sem a incidência de juros.
Acórdão 2465 - Plenário, Rel. Min. Marcos Bemquerer
Não é aplicável a pessoa jurídica o benefício da concessão de novo e improrrogável prazo para o recolhimento do débito se for caracterizada a revelia do responsável, ainda que seja ente político, visto que a ocorrência de boa-fé e a inexistência de outra irregularidade nas contas só podem ser aferidas por meio da análise da resposta à citação.
Acórdão 4369/2014 - 1ª Câmara, Rel. Min. Benjamin Zymler
Diante da caracterização de revelia, não é aplicável o benefício da concessão de novo e improrrogável prazo de quinze dias para o recolhimento da importância devida, previsto no art. 202, § 3º, do Regimento Interno do TCU, mesmo na situação de o responsável ser ente político. Somente havendo resposta à citação é que se poderá analisar a ocorrência de boa-fé e a inexistência de outra irregularidade nas contas, condições necessárias para a concessão do novo prazo. A revelia da pessoa jurídica impõe, desde logo, o julgamento das contas.
No caso concreto, verifica-se que o município já havia sido notificado anteriormente a restituir o valor da contrapartida não aplicada ao convênio (peça 12, p. 81-85) , tendo optado pelo silêncio. Considerando a revelia, nova concessão de prazo para recolhimento do débito representaria a terceira tentativa de sua recuperação, onde há manifesto desinteresse do ente municipal em saldar a dívida.
Nessas circunstâncias do caso concreto, opinamos pela linha jurisprudencial que entende não ser necessária a concessão de novo e improrrogável prazo, ante a constatação da revelia do ente municipal e sua repetida recusa em elidir o débito.
CONCLUSÃO
Em face da análise promovida na seção "Exame Técnico", verifica-se que o município não logrou comprovar a boa e regular aplicação dos recursos. Instado a se manifestar, optou pelo silêncio, configurando sua revelia, nos termos do §3º, do art. 12, da Lei 8.443/1992. 
Vale ressaltar que não é possível a aferição da boa-fé por se tratar o ente municipal de pessoa jurídica, nos termos do relatório do Acórdão 1577/2007-TCU-Segunda Câmara. Todavia, a análise do caso concreto revela não ser razoável a concessão de novo e improrrogável prazo para recolhimento do débito, podendo o Tribunal, desde já, julgar irregular as contas, nos termos do art. 202, § 6º, do Regimento Interno do TCU, condenando o ente municipal ao débito apurado, com incidência de juros.
PROPOSTA DE ENCAMINHAMENTO
Diante do exposto, submetem-se os autos à consideração superior, propondo-se a adoção das seguintes medidas:
a)  considerar revel o Município de Iati/PE (CNPJ 11.286.374/0001-31) , com fundamento no § 3º, art. 12, Lei 8.443, de 16 de julho de 1992;
b)  com fundamento nos arts. 1º, inciso I, 16, inciso III, alínea "c", da Lei 8.443/1992 c/c os arts. 19 e 23, inciso III, da mesma Lei, e com arts. 1º, inciso I; 209, inciso III; 210 e 214, inciso III, do Regimento Interno, julgar irregulares as contas do Município de Iati/PE (CNPJ 11.286.374/0001-31) , e condená-lo ao pagamento da quantia a seguir especificada, com a fixação do prazo de quinze dias, a contar da notificação, para comprovar, perante o Tribunal (art. 214, inciso III, alínea "a", do Regimento Interno) , o recolhimento da dívida aos cofres da Fundação Nacional de Saúde, atualizada monetariamente e acrescida dos juros de mora, calculados a partir das datas discriminadas, até a data do recolhimento, na forma prevista na legislação em vigor.
	VALOR ORIGINAL (R$) 
	DATA DA OCORRÊNCIA

	40.062,52
	12/7/2006

c)  autorizar, desde logo, nos termos do art. 28, inciso II, da Lei 8.443/1992, a cobrança judicial da dívida caso não atendida a notificação;
d)  autorizar também, desde logo, se requerido, com fundamento no art. 26 da Lei 8.443, de 1992 c/c o art. 217, §§ 1º e 2º do Regimento Interno do TCU, o parcelamento da dívida em até 36 parcelas, incidindo, sobre cada parcela, corrigida monetariamente, os correspondentes acréscimos legais fixando-lhes o prazo de quinze dias, a contar do recebimento da notificação, para comprovarem perante o Tribunal o recolhimento da primeira parcela, e de trinta dias, a contar da parcela anterior, para comprovarem os recolhimentos das demais parcelas, devendo incidir sobre cada valor mensal, atualizado monetariamente, os juros de mora devidos, no caso do débito, na forma prevista na legislação em vigor, alertando os responsáveis que a falta de comprovação do recolhimento de qualquer parcela importará no vencimento antecipado do saldo devedor, nos termos do art. 217 do Regimento Interno deste Tribunal;
e) enviar cópia do Acórdão que vier a ser proferido à Fundação Nacional de Saúde e ao responsável, para ciência, bem como à Procuradoria da República no Estado de Pernambuco, nos termos do § 3º do art. 16 da Lei 8.443/1992, c/c o § 7º do art. 209 do Regimento Interno do TCU, para adoção das medidas cabíveis;
f)  informar à Procuradoria da República no Estado de Pernambuco, à Fundação Nacional de Saúde e ao responsável, que a presente deliberação, acompanhada do Relatório e do Voto que a fundamenta, está disponível para a consulta no endereço www.tcu.gov.br/acordaos, além de esclarecer que, caso requerido, o TCU poderá fornecer sem custos as correspondentes cópias, de forma impressa; e
g) informar à Procuradoria da República no Estado de Pernambuco que, nos termos do parágrafo único do art. 62 da Resolução TCU 259/2014, os procuradores e membros do Ministério Público credenciados nesta Corte podem acessar os presentes autos de forma eletrônica e automática, ressalvados apenas os casos de eventuais peças classificadas como sigilosas, as quais requerem solicitação formal."
	É o relatório.

não há

Procurador Júlio Marcelo de Oliveira.

TOMADA DE CONTAS ESPECIAL. CONVÊNIO. NÃO DEMONSTRAÇÃO DA APLICAÇÃO DA CONTRAPARTIDA. RESPONSABILIDADE ATRIBUÍDA AO MUNICÍPIO. CITAÇÃO. REVELIA. IRREGULARIDADE NÃO ELIDIDA. FIXAÇÃO DE NOVO E IMPRORROGÁVEL PRAZO PARA RESSSARCIMENTO DO DANO.

TOMADA DE CONTAS ESPECIAL (TCE)

Secretaria de Controle Externo de Tomada de Contas Especial (SecexTCE).

Trago ao Colegiado Tomada de Contas Especial instaurada pela Fundação Nacional de Saúde - Funasa, em desfavor do Sr. Hernani Tenório Falcão, Prefeito Municipal de Iati/PE na gestão 2005-2008, e da Construtora e Incorporadora Nunes e Rodrigues Ltda., em razão da não apresentação de documentação complementar e de irregularidades na execução físico-financeira do Convênio 821/2003 - Siafi 490407, celebrado com a Funasa, tendo por objeto a execução de Sistema de Abastecimento de Água.
2.	No âmbito do TCU, a unidade instrutiva, em instrução preliminar de citação (peça 16/18) , entendeu pela exclusão da responsabilidade do Sr. Hernani Tenório Falcão e da empresa contratada, concluindo o seu exame técnico nos seguintes termos:
"41.  O exame das ocorre¿ncias descritas na sec¿a¿o 'Exame Te¿cnico' permitiu, na forma dos arts. 10, § 1o, e 12, incisos I e II, da Lei 8.443/1992 c/c o art. 202, incisos I e II, do RI/TCU, definir a responsabilidade individual do Munici¿pio de Iati/PE (CNPJ 11.286.374/0001-31) , e apurar adequadamente o de¿bito a ele atribui¿do. Propo¿e-se, por conseguinte, que se promova a citac¿a¿o do ente federado."
3.	Em consequência, promoveu a citação do ente municipal conforme elementos especificados a seguir:
"Irregularidade: ause¿ncia de aplicac¿a¿o da contrapartida proporcional pactuada na execuc¿a¿o do objeto do Conve¿nio 821/2003 - Siafi 490407.
Dispositivos violados: para¿grafo u¿nico do art. 70 da Constituic¿a¿o Federal; art. 93 do Decreto-Lei 200/67; art. 28, inciso IV e § 4o e art. 31, § 9o, da IN/STN 1/97 e ali¿nea 'a', do inciso II, da cla¿usula segunda, ali¿nea 'd', da cla¿usula quarta e cla¿usula sexta do Conve¿nio 821/2003 - Siafi 490407.
Quantificac¿a¿o do de¿bito: 
	Valor Original (R$) 
	Data de Ocorrência

	40.062,52
	12/7/2006

Conduta: deixar de aplicar a contrapartida proporcional pactuada na execuc¿a¿o do Conve¿nio 821/2003 - Siafi 490407.
Nexo de causalidade: a na¿o aplicac¿a¿o da contrapartida proporcional pactuada na execuc¿a¿o do Conve¿nio 821/2003 - Siafi 490407, resultou em utilizac¿a¿o de recursos federais em substituic¿a¿o a¿queles que deveriam ter sido despendidos pelo munici¿pio, resultando em dano ao era¿rio correspondente a tais valores."
4.	Nesse contexto, a citação foi levada a efeito, conforme ofício citatório de peça 25 e correspondente AR (peça 27) , entretanto, conforme igualmente registra a unidade técnica, o Município deixou transcorrer sem resposta o prazo para apresentação de alegações de defesa ou para recolhimento do débito apontado, devendo o Tribunal considerá-lo revel, pra todos os efeitos,  dando-se prosseguimento ao processo, nos termos do §3º do art. 12 da Lei 8.443/1992.
5.	Ao abordar, de ofício, a ocorrência da prescrição da pretensão punitiva, a unidade técnica afirmou a sua ocorrência, verbis:
"29.	Vale ressaltar que a pretensão punitiva do TCU, conforme Acórdão 1441/2016-TCU-Plenário, que uniformizou a jurisprudência acerca dessa questão, subordina-se ao prazo geral de prescrição indicado no art. 205 do Código Civil, que é de 10 anos, contado da data de ocorrência da irregularidade sancionada, nos termos do art. 189 do Código Civil, sendo este prazo interrompido pelo ato que ordenar a citação, a audiência ou a oitiva do responsável. No caso em exame, os pagamentos por serviços não realizados ocorreram durante o exercício de 2006, conforme constou da citação. Tendo sido o ato de ordenação da citação assinado em 3/6/2020 (peça 21) , houve o decurso de prazo superior a 10 anos. Portanto, ocorreu a prescrição da pretensão punitiva." 
6.	No exame de mérito das presentes contas, a unidade técnica concluiu que o município não logrou comprovar a boa e regular aplicação dos recursos de contrapartida e que não é possível a aferição da sua boa-fé por se tratar o ente municipal de pessoa jurídica, nos termos do Acórdão 1577/2007-TCU-Segunda Câmara. 
7.	Ainda segundo o exame técnico, "a análise do caso concreto revela não ser razoável a concessão de novo e improrrogável prazo para recolhimento do débito, podendo o Tribunal, desde já, julgar irregulares as contas, nos termos do art. 202, § 6º, do Regimento Interno do TCU, condenando o ente municipal ao débito apurado, com incidência de juros".
8.	Assim, a SecexTCE propõe julgar irregulares as contas do Município de Iati/PE, condenando-o em débito pelo valor original de R$ 40.062,52, data de ocorrência 12/7/2006, entretanto, sem cominação da multa proporcional ao dano, tendo em vista a ocorrência da prescrição da pretensão punitiva.
9.	O Ministério Público junto ao TCU, em parecer regimental, pronunciou-se de acordo com a unidade técnica.
10.	Feita essa breve contextualização passo a decidir.
11.	Preliminarmente, acolho o exame da unidade técnica que afirma a ocorrência da prescrição da pretensão punitiva do Tribunal, tendo em vista que o ato de ordenação da citação foi assinado em 13/5/2020 (peças 16/18) , enquanto o ato tido por irregular se deu em 12/7/2006, portanto, decorridos aproximados quatorze anos, a se enquadrar a situação no Acórdão 1441/2014-TCU-Plenário, relator ministro Benjamin Zymler, a regular o instituto no âmbito desta Corte.
12.	No mérito, acolho, igualmente, a conclusão do exame técnico, homologada pelo Ministério Público junto ao TCU, cujos fundamentos incorporo às minhas razões de decidir, em relação à não elisão da irregularidade apontada. Entretanto, entendo que o feito requer encaminhamento diverso daquele indicado pelos órgãos de instrução.
13.	Isso porque, a despeito de concordar que o município de Iati/PE não logrou demonstrar a correta utilização dos recursos de contrapartida, divirjo da conclusão de que "a análise do caso concreto revela não ser razoável a concessão de novo e improrrogável prazo para recolhimento do débito" e, consequentemente, da proposta de julgar irregulares, desde já, as contas do ente municipal, por entender que os elementos dos autos indicam ser de maior prudência abrir novo e improrrogável prazo para que o município promova o ressarcimento do dano apurado.
14.	Relembro, a propósito, conforme aponta a unidade técnica, que a jurisprudência do Tribunal encontra-se dividida em relação à fixação de novo e improrrogável prazo para o ressarcimento do dano, em casos de revelia do ente municipal, entretanto, ponderando os elementos do caso concreto, considero que seja o caso de adoção dessa providência.
15.	Essa medida, na minha visão, até pela ausência do município nos autos, desde o início da tramitação, tendo em vista que sua responsabilidade apenas foi apontada por ocasião da instrução preliminar no TCU (lembro que o concedente apontou como responsáveis solidários o então prefeito e a empresa contratada) , vem no sentido de proporcionar a mais completa oportunidade do exercício do contraditório e da ampla defesa, antes de impor à municipalidade um ônus decorrente da ação ou omissão isolada de um dos seus gestores, que, desta feita, deixa de comparecer aos autos para apresentar defesa ou restituir o valor do dano apontado.
16.	Além disso, analisando as circunstâncias de fato, verifico que os exames levados a efeito pelo concedente, concluíram pela integral realização do objeto pactuado, conforme registra a instrução preliminar (peça 16) :
"33.  Com relação ao débito, observa-se primeiramente que não há qualquer dúvida acerca da execução integral das obras objeto do convênio, conforme manifestações da Funasa. Todavia, gastos adicionais foram realizados pelo município na execução de dois outros reservatórios de 20m3 (item 29) , além de outro pagamento, no valor de R$ 22.295,26, não debitado da conta do convênio, conforme tratado no item 30.
34. Conforme registrado no RVT de 7/3/2005 (peça 10, p. 44-46) , o município construiu outros dois reservatórios de 20m3 nas localidades de Sítio Poço do Cosmo e Trapiá, além daqueles previstos no projeto. Os elementos constantes dos autos permitem inferir que ao licitar os serviços por valor bem abaixo daqueles previstos inicialmente, resolveu o município acrescer outros dois novos reservatórios de 20m3, que foram agregados ao escopo do objeto conveniado. Não obstante, deixou de solicitar prévia autorização da Funasa para tanto.
35. Nesse caso, entendemos que mesmo sem obter prévia autorização da Funasa, as obras realizadas propiciaram dois novos pontos de armazenamento e distribuição de água à população desassistida, sem, contudo, onerar o convênio. Nesse sentido, entendemos desarrazoado imputar débito pela construção desses dois novos reservatórios de 20m3, que trouxe inegável melhoria ao sistema de abastecimento, beneficiando diretamente a população mais carente".  (grifos acrescidos) 
17.	Aliás, a instrução de mérito reproduzida no relatório que antecede este voto registra, igualmente, essa circunstância de fato, ao novamente evidenciar a integral realização do objeto: 
"41. As obras foram objeto de acompanhamento pela Funasa por cinco vezes, conforme Relatórios de Visita Técnica - RVT (peça 9, p. 101-103, peça 10, p. 27-31, 44-49 e peça 12, p. 40-45 e 48-50) . Nas três últimas visitas técnicas, a Funasa registrou a execução integral das obras e atestou o seu funcionamento.
42. A prestação de contas parcial das 1ª e 2ª parcelas (peça 9, p. 105-112 e peça 10, p. 1-26) foi analisada por meio do Parecer Financeiro 1/2005 (peça 10, p. 63-69) , tendo sido aprovada.
43. No RVT de 6/9/2011 (peça 12, p. 40-45) aprovou-se a execução física das obras em 100%. Todavia, registrou-se que a empresa vencedora da licitação apresentou proposta no valor de R$ 148.887,40, posteriormente alterado para R$ 161.803,37 por meio de termo aditivo, que acresceu quantidades de serviços relacionados à construção de outros dois reservatórios de 20m3, totalizando quatro, quando o projeto inicial previa somente dois".  (grifos acrescidos) 
18.	Assim, não obstante a ausência do município aos autos em sede de citação (ocorrida em 2020, peças 24/25) , mas considerando a efetiva realização do objeto conveniado, no exercício de 2005, com aprovação das prestações de contas apresentadas parcialmente naquele ano, e tendo sido apontada pelo exame técnico do TCU a ausência de aplicação do valor da contrapartida, considero que tais circunstâncias apontam para a atuação de boa-fé do gestor signatário do convênio e responsável pela execução das despesas, devendo o Tribunal proporcionar ao município mais uma oportunidade de comparecer ao autos, desta feita para promover o ressarcimento do dano apontado, sem a incidência dos juros moratórios, conforme preconizam os §§ 2º e 3º do art. 202 do Regimento Interno do Tribunal.
19.	Oportuno alertar que, por ocasião da notificação da deliberação do Tribunal, deve o responsável ser esclarecido acerca do disposto no §4º do referido art. 202 que prevê:
"§4o Na hipótese do parágrafo anterior, a liquidação tempestiva do débito atualizado monetariamente saneará o processo e o Tribunal julgará as contas regulares com ressalva e dará quitação ao responsável".
	Ante todo o exposto, acolhendo a substância dos pareceres da unidade técnica e do Ministério Público junto ao TCU, apenas ajustando o encaminhamento proposto, voto no sentido de que o Tribunal acolha a minuta de acórdão que ora submeto ao Colegiado.
TCU, Sala das Sessões Ministro Luciano Brandão Alves de Souza, em 1 de junho de 2021.
Ministro JOÃO AUGUSTO RIBEIRO NARDES
Relator